---
title: "Raport - rozwój poszczególnych państw i obrót bitcoinem"
author: "Paweł Korobczyński"
date: "`r Sys.Date()`"
output:
  html_document:
    code_folding: hide
    toc: true
    toc_float: true
---

```{r include = FALSE, echo = FALSE}
knitr::opts_chunk$set(echo = TRUE, results = "hide", warning = FALSE, message = FALSE, out.width = "100%")
set.seed(100)
#install.packages("readxl")
#install.packages("dplyr")
#install.packages("tidyr")
#install.packages("DT")
#install.packages("ggplot2")
#install.packages("gganimate")
#install.packages("gifski")
#install.packages("caret")
#install.packages("knitr")
#install.packages("ggcorrplot")
#install.packages("plotly")
#install.packages("gridExtra")
#install.packages("kableExtra")
```

## Executive summary
Dane wykorzystane w niniejszej analizie zostały zebrane przez różne instytucje, głównie przez Bank Światowy. Zawierają one między innymi informacje na temat wskaźników gospodarczych państw w poszczególnych latach (1920-2020). Dodatkowo, w analizie zostały wykorzystane dane na temat obrotu bitcoinem, cen złota oraz miesięcznych wynikach S&P Composite. Dane zostały poddane czyszczeniu oraz licznym tranformacjom umożliwiającym analizę.

Analiza zbiorów danych obejmowała sprawdzenie najbardziej interesujących korelacji między poszczególnymi wskaźnikami gospodarczymi oraz próbę ich interpretacji. Została również sprawdzona korelacja między ceną bitcoina a kolumnami w zbiorze dotyczącym bitcoina, cen złota oraz S&P Composite w celu stworzenia regresora. Ponadto, przeanalizowana została populacja Chin, Indii oraz USA.

Model regresji przewidujący cenę bitcoina został stworzony z wykorzystaniem algorytmu `lasso` oraz `ridge`.


## Wykorzystane biblioteki
* readxl
* dplyr
* tidyr
* tibble
* DT
* ggplot2
* gganimate
* gifski
* caret
* knitr
* ggcorrplot
* plotly
* gridExtra
* kableExtra
```{r}
library("readxl")
library("dplyr")
library("tidyr")
library("tibble")
library("DT")
library("ggplot2")
library("gganimate")
library("gifski")
library("caret")
library("knitr")
library("ggcorrplot")
library("plotly")
library("gridExtra")
library("kableExtra")
```

## Wczytanie danych
Dane zostały wczytane z wykorzystaniem standardowej funkcji `read.csv` oraz `read_excel` pochodzącej z biblioteki `readxl`.
```{r, cache = TRUE, class.source = "fold-show"}
wdi <- read_excel("./data/World_Development_Indicators.xlsx")
sp_composite <- read.csv("./data/S&P Composite.csv")
gold_prices <- read.csv("./data/Gold Prices.csv")
bitcoin_diff <- read.csv("./data/Bitcoin/BCHAIN-DIFF.csv")
bitcoin_hrate <- read.csv("./data/Bitcoin/BCHAIN-HRATE.csv")
bitcoin_mkpru <- read.csv("./data/Bitcoin/BCHAIN-MKPRU.csv")
bitcoin_trvou <- read.csv("./data/Bitcoin/BCHAIN-TRVOU.csv")
```

## Czyszczenie danych
### Zbiór wdi (World Development Indicators)
Kolumna `Series Name` została przeniesiona ze zbioru `wdi` do zbioru `wdi_names`, ponieważ została uznana za zbędną i utrudniającą dalszą pracę na zbiorze danych - była opisem danego wskaźnika gospodarczego, którego identyfikator znajdował się w kolumnie `Series Code`. Usunięta została również kolumna `Country Code`, ponieważ nie została wykorzystana w dalszej analizie.

Czyszczenie zbioru `wdi` obejmowało:

1. Usunięcie wierszy zawierających wszystkie wartości puste.
2. Skondensowanie kolumn z latami do jednej kolumny `Year`.
3. Usunięcie duplikatów wierszy.
4. Rozszerzenie kolumny `Series Code` do postaci wielu kolumn.
5. Wybranie tylko tych kolumn ze wskaźnikami, które posiadają przynajmniej 50% uzupełnionych wartości.
6. Zmiany formatu daty kolumny `Year` z `yyyy [YRyyyy]` na `yyyy`.
7. Przekonwertowanie kolumn ze wskaźnikami na typ numeryczny. Podczas takiej konwersji wartości puste w postaci `..` zostały zamienione na NA.
```{r, class.source = "fold-show"}
wdi_names <- wdi %>%
  select("Series Code", "Series Name") %>%
  distinct()

wdi_reshaped <- wdi %>%
  select(-c("Series Name", "Country Code")) %>%
  filter(!if_all(3:53, ~ . == ".."), na.rm = TRUE) %>%
  gather("Year", "Value", 3:53) %>%
  distinct() %>%
  spread("Series Code", "Value") %>%
  select(which(colMeans(!is.na(.) & . != "..") > 0.5)) %>%
  mutate(Year = substr(Year, 0, 4)) %>%
  mutate_at(3:115, function(x) as.numeric(x))
```
<br />

#### Podsumowanie zbioru wdi_reshaped
```{r, results = "hold"}
kable(summary(wdi_reshaped)) %>%
  kable_styling("striped") %>%
  scroll_box(width = "100%")
```
<br />

#### Podsumowanie zbioru wdi_names
```{r, results = "hold"}
kable(summary(wdi_names)) %>% kable_styling("striped")
```

### Zbiór gold_prices (Gold Prices)
Czyszczenie zbioru danych `gold_prices` obejmowało:

1. Utworzenie nowej kolumny `USD`, która była średnią arytmetyczną kolumny `USD..AM.` oraz `USD..PM.`, czyli cen zbieranych w godzinach porannych i popołudniowych.
2. Wybranie tylko kolumny `Date` i `USD`.
3. Zmiana formatu daty `yyyy-mm-dd` na wartość numeryczną timestamp.
```{r, class.source = "fold-show"}
gold_prices_reshaped <- gold_prices %>%
  mutate(USD = (USD..AM. + USD..PM.) / 2) %>%
  select(Date, USD) %>%
  mutate(Date = as.numeric(as.POSIXct(Date, format = "%Y-%m-%d")))
```
<br />

#### Podsumowanie zbioru gold_prices_reshaped
```{r, results = "hold"}
kable(summary(gold_prices_reshaped)) %>% kable_styling("striped")
```

### Zbiór sp_reshaped (S&P Composite)
Czyszczenie danych `S&P Composite` obejmowało

1. Zmiana formatu daty `yyyy-mm-dd` na wartość numeryczną.
2. Zmiana nazwy kolumny z `Year` na `Date`.
3. Konwersja wszystkich kolumn na wartości numeryczne.
4. Usunięcie wierszy z wartościami NA.
```{r, class.source = "fold-show"}
sp_reshaped <- sp_composite %>%
  mutate(Year = as.numeric(as.POSIXct(Year, format = "%Y-%m-%d"))) %>%
  rename(Date = Year) %>%
  mutate_all(function(x) as.numeric(x)) %>%
  drop_na()
```
<br />

#### Podsumowanie zbioru sp_reshaped:
```{r, results = "hold"}
kable(summary(sp_reshaped)) %>%
  kable_styling("striped") %>%
  scroll_box(width = "100%")
```

### Zbiór bitcoin_all (dane dotyczące obrotu bitcoinem)
Dane dotyczące bitcoina `(bitcoin_mkpru, bitcoin_hrate, bitcoin_diff, bitcoin_trvou)` zostały połączone w jeden zbiór danych za pomocą operacji `inner_join`. Ten sposób połączenia pozwolił na wyeliminowanie części wartości pustych.

Łączenie i czyszczenie obejmowało:

1. Połączenie zbiorów danych `bitcoin_mkpru`, `bitcoin_hrate`, `bitcoin_diff`, `bitcoin_trvou` za pomocą operacji `inner_join`.
2. Zmiana nazw kolumn na odpowiadające wskaźnikom.
3. Zmiana formatu daty z `yyyy-mm-dd` na wartość numeryczną timestamp.
4. Konwersja kolumn ze wskaźnikami na wartości numeryczne.

```{r, class.source = "fold-show"}
bitcoin_all <- inner_join(bitcoin_mkpru, bitcoin_diff, by = "Date") %>%
  inner_join(bitcoin_hrate, by = "Date") %>%
  inner_join(bitcoin_trvou, by = "Date") %>%
  rename("mkpru" = `Value.x`, "diff" = `Value.y`, "hrate" = `Value.x.x`, "trvou" = `Value.y.y`) %>%
  mutate(Date = as.numeric(as.POSIXct(Date, format = "%Y-%m-%d"))) %>%
  mutate_at(2:5, function(x) as.numeric(x))
```
<br />

#### Podsumowanie zbioru bitcoin_all
```{r, results = "hold"}
kable(summary(bitcoin_all)) %>% kable_styling("striped")
```

## Sprawdzenie korelacji między wskaźnikami gospodarczymi
Do sprawdzenia korelacji zostały wykorzystane jedynie kolumny numeryczne. Macierz korelacji została stworzona z wykorzystaniem funkcji `cor` z parametrem `pairwise.complete.obs`, który pomijał w obliczeniach pary, które zawierały wartości NA. Komórki znajdujące się na głównej przekątnej macierzy oraz ponad nią zostały usunięte. Następnie macierz została przetransformowana do tabeli, w której w wierszu znajdowały się wskaźniki gospodarcze oraz wartość korelacji pomiędzy nimi. Wybrane zostały korelacje z przedziału (0.75, 0.9), ponieważ wartości powyżej 0.9 wskazywały oczywiste związki między zmiennymi np. wzrost liczby ludności i wzrost liczby kobiet/mężczyzn w kraju.
```{r, class.source = "fold-show"}
wdi_cor_matrix <- wdi_reshaped %>%
  select(3:115) %>%
  cor(use = "pairwise.complete.obs")
wdi_cor_matrix[!lower.tri(wdi_cor_matrix)] <- NA

wdi_cor <- wdi_cor_matrix %>%
  data.frame() %>%
  rownames_to_column(var = "A") %>%
  gather(key = "B", value = "Correlation", -A) %>%
  filter(abs(Correlation) < 0.9 & abs(Correlation) > 0.75)
```

Do tabeli korelacji zostały dołączone opisy poszczególnych wskaźników w celu łatwiejszej interpretacji.

```{r, class.source = "fold-show"}
wdi_cor_names <- inner_join(wdi_cor, wdi_names, by = c("A" = "Series Code")) %>%
  inner_join(wdi_names, by = c("B" = "Series Code")) %>%
  mutate(A = `Series Name.x`, B = `Series Name.y`) %>%
  select(-c(`Series Name.x`, `Series Name.y`))
```

### Tabela korelacji wskaźników gospodarczych

```{r, results = "hold"}
prettyTable <- function(table_df, round_digits=2) {
    DT::datatable(table_df, style="bootstrap", filter = "top", rownames = FALSE, extensions = "Buttons", options = list(dom = 'Bfrtip', buttons = c('copy', 'csv', 'excel', 'pdf', 'print'))) %>% formatRound(names(dplyr::select_if(table_df, is.numeric)), round_digits)
}

prettyTable(wdi_cor_names)
```

### Wykres macierzy korelacji wskaźników gospodarczych
```{r, results = "hold"}
p <- ggcorrplot(wdi_cor_matrix) +
  labs(x = "Wskaźnik 1", y = "Wskaźnik 2") +
  theme_classic() +
  theme(axis.text = element_blank(), axis.ticks = element_blank())

ggplotly(p)
```

### Emisja CO2
Z powyższych wyliczeń wynika, że emisja CO2 jest silnie skorelowana z importem oraz eksportem dóbr. Zależność jest widoczna między kolumnami: `CO2 emissions from liquid fuel consumption (kt)`, `CO2 emissions from gaseous fuel consumption (kt)`, a kolumnami: `Goods exports (BoP, current US$)`, `Goods imports (BoP, current US$)`. Współczynnik korelacji między kolumnami znajduje się w przedziale <0.80, 0.87> i zależność ta wskazuje na silną potrzebę rozwoju silników elektrycznych, które są mniej destrukcyjne dla środowiska.

#### Import/eksport dóbr a emisja CO2 przez spalanie paliwa w stanie ciekłym/gazowym w USA
```{r, results = "hold"}
co2_import_export <- wdi_reshaped %>%
  select(c(`Year`, `Country Name`, `EN.ATM.CO2E.LF.KT`, `EN.ATM.CO2E.GF.KT`, `BM.GSR.MRCH.CD`, `BX.GSR.MRCH.CD`)) %>%
  filter(`Country Name` == "United States")

co2_import_plot <- ggplot(co2_import_export, aes(x = Year, y = `BM.GSR.MRCH.CD`)) +
  geom_point() +
  theme(axis.text = element_blank(), axis.ticks = element_blank()) +
  labs(x = "Rok", y = "Import dóbr")

co2_export_plot <- ggplot(co2_import_export, aes(x = Year, y = `BX.GSR.MRCH.CD`)) +
  geom_point() +
  theme(axis.text = element_blank(), axis.ticks = element_blank()) +
  labs(x = "Rok", y = "Eksport dóbr")

co2_liq_plot <- ggplot(co2_import_export, aes(x = Year, y = `EN.ATM.CO2E.LF.KT`)) +
  geom_point() +
  theme(axis.text = element_blank(), axis.ticks = element_blank()) +
  labs(x = "Rok", y = "CO2 (paliwo w stanie ciekłym)")

co2_gas_plot <- ggplot(co2_import_export, aes(x = Year, y = `EN.ATM.CO2E.GF.KT`)) +
  geom_point() +
  theme(axis.text = element_blank(), axis.ticks = element_blank()) +
  labs(x = "Rok", y = "CO2 (paliwo w stanie gazowym)")

grid.arrange(co2_import_plot, co2_export_plot, co2_liq_plot, co2_gas_plot, ncol = 4)
```

## Analiza wybranych wskaźników gospodarczych
### Zmiana populacji kobiet i mężczyzn w Chinach, Indiach i USA.
```{r, results = "hold", class.source = "fold-show"}
population_comparison <- wdi_reshaped %>%
  select(Year, `Country Name`, `SP.POP.TOTL.MA.IN`, `SP.POP.TOTL.FE.IN`) %>%
  filter(`Country Name` %in% c("China", "United States", "India")) %>%
  mutate(Year = as.numeric(Year))

plot <- population_comparison %>%
  mutate(`SP.POP.TOTL.MA.IN` = `SP.POP.TOTL.MA.IN` / 1000000000, `SP.POP.TOTL.FE.IN` = `SP.POP.TOTL.FE.IN` / 1000000000) %>%
  ggplot(aes(x = Year)) +
  geom_line(aes(y = `SP.POP.TOTL.MA.IN`, color = "Mezczyzni")) +
  geom_line(aes(y = `SP.POP.TOTL.FE.IN`, color = "Kobiety")) +
  facet_grid(. ~ `Country Name`) +
  labs(x = "Rok", y = "Populacja [mld]", color = "Plec")

plot.animation <- plot +
  transition_reveal(Year)
animate(plot.animation, renderer = gifski_renderer())
```

Wykres wskazuje znaczny wzrost populacji kobiet i meżczyzn zarówno w Chinach jak i Indiach, przy stopniowym wzroście w USA. Na zmniejszenie dynamiki wzrostu liczby ludności w Chinach ma wpływ prawdopodobnie polityka jednego dziecka obowiązująca w latach 1977-2015. Z tego również względu wynikać może spora różnica między populacją kobiet i mężczyzn, ponieważ rodziny mogły mieć jedno dziecko (większa liczba powodowała problemy ekonomiczne narzucone przez państwo) i bardziej preferowany był syn niż córka, co jest częstym zjawiskiem w krajach azjatyckich np. Indie. W krajach zachodnich różnica między populacją kobiet i mężczyzn jest niska tak jak wskazuje powyższy wykres dla kraju USA.

## Korelacja w zbiorze bitcoin_all, gold_prices_reshaped i sp_reshaped
Do stworzenia regresora potrzebne były informacje, które pozwolą na jak najlepszą predykcję ceny bitcoina, dlatego sprawdzona została korelacja między kolumnami w zbiorach `bitcoin_all`, `gold_prices_reshaped` i `sp_reshaped`. Najpierw, dane dotyczące bitcoina zostały połączone ze zbiorem z cenami złota po kolumnie `Date` z wykorzystaniem funkcji `inner_join`, aby zmniejszyć występowanie wartości pustych. Następnie do wynikowego zbioru został dołączony zbiór `sp_reshaped` z wykorzystaniem operacji `left_join`. Różnica w sposobie połączenia wynikała z tego, że dane dotyczące bitcoina oraz cen złota były zbierane codziennie, natomiast informacje zawarte w zbiorze `sp_reshaped` dotyczyły każdego miesiąca. Taki sposób połączenia pozwolił na wypełnienie wartości pustych występujących w każdym dniu danego miesiąca przez wykorzystanie funkcji `fill` z parametrem `downup`.

```{r, class.source = "fold-show"}
bitcoin_gold_sp <- inner_join(bitcoin_all, gold_prices_reshaped, by = "Date") %>%
  left_join(sp_reshaped, by = "Date") %>%
  mutate_all(function(x) as.numeric(x)) %>%
  fill(7:15, .direction = "downup")

bitcoin_gold_sp_cor_matrix <- bitcoin_gold_sp %>%
  select(2:15) %>%
  cor(use = "pairwise.complete.obs")

bitcoin_gold_sp_cor_matrix[!lower.tri(bitcoin_gold_sp_cor_matrix)] <- NA
```


### Wykres macierzy korelacji zbioru bitcoin_gold_sp
```{r, results = "hold"}
p <- ggcorrplot(bitcoin_gold_sp_cor_matrix) +
  theme_classic() +
  theme(axis.title = element_blank(), axis.ticks = element_blank(), axis.text.x = element_text(angle = 90, vjust = 0.5, hjust = 1))

ggplotly(p)
```

### Tabela korelacji zbioru bitcoin_gold_sp
Zostały wybrane te kolumny, które z kolumną `mkpru` (ceną bitcoina) najbardziej korelują (współczynnik korelacji większy od 0.5) i posłużą do stworzenia regresora przewidującego cenę bitcoina.
```{r, class.source = "fold-show"}
bitcoin_gold_sp_cor <- bitcoin_gold_sp_cor_matrix %>%
  data.frame() %>%
  rownames_to_column(var = "A") %>%
  gather(key = "B", value = "Correlation", -A) %>%
  filter((A == "mkpru" | B == "mkpru") & abs(Correlation) > 0.5)

prettyTable(bitcoin_gold_sp_cor)

bitcoin_reg <- bitcoin_gold_sp %>%
  select(c(Date, mkpru, diff, hrate, trvou, `S.P.Composite`, Dividend, CPI, `Real.Price`, `Real.Dividend`, `Cyclically.Adjusted.PE.Ratio`))
```

## Regresor przewidujący cenę bitcoina
Zbiór `bitcoin_reg` zawierający wszystkie statystyki dotyczące bitcoina, cen złota oraz S&P Composite został podzielony na zbiór uczący oraz testowy w sposób losowy w stosunku 1:3. Zbiór walidujący został stworzony wykorzystując powtarzaną ocenę krzyżową z liczbą podziałów 2 i liczbą powtórzeń 5.
```{r, class.source = "fold-show"}
bitcoin_in_training <- createDataPartition(y = bitcoin_reg$mkpru, p = 0.75, list = FALSE)
bitcoin_training <- bitcoin_reg[bitcoin_in_training,] %>% as.data.frame()
bitcoin_testing <- bitcoin_reg[-bitcoin_in_training,] %>% as.data.frame()
bitcoin_ctrl <- trainControl(method = "repeatedcv", number = 2, repeats = 5)
```

Poniższy wykres przedstawia podobieństwo rozkładów danych uczących i testowych.
```{r}
ggplot() +
  geom_density(aes(mkpru, fill = "Uczący"), bitcoin_training, alpha = 0.6) +
  geom_density(aes(mkpru, fill = "Testowy"), bitcoin_testing, alpha = 0.6) +
  labs(x = "mkpru", y = "Gęstość", fill = "Zbiór")
```

### Algorytm Lasso
Pierwszy model został stworzony z wykorzystaniem algorytmu `lasso`.
```{r, class.source = "fold-show"}
bitcoin_fit_lasso <- train(mkpru ~ ., data = bitcoin_training, method = "lasso")
```
<br />

#### Ważność atrybutów dla znalezionego modelu
```{r}
ggplot(varImp(bitcoin_fit_lasso)) +
  labs(x = "Ważność", y = "Cecha")
```

#### Predykcja modelu
```{r, class.source = "fold-show"}
bitcoin_lasso_predicted <- predict(bitcoin_fit_lasso, bitcoin_testing) %>%
  as.data.frame()
```

Do oceny predykcji wykorzystane zostały dwie miary: `R2` oraz `RMSE`.
```{r, results = "hold"}
lasso_rmse <- RMSE(unlist(bitcoin_lasso_predicted), bitcoin_testing$mkpru)
lasso_r2 <- R2(unlist(bitcoin_lasso_predicted), bitcoin_testing$mkpru)
print(paste("RMSE: ", lasso_rmse))
print(paste("R2: ", lasso_r2))
```

Poniższy wykres przedstawia wartości zbioru testowego i wartości wynikowe modelu
```{r}
bitcoin_predicted_lasso_compare <- data.frame(date = bitcoin_testing$Date, actual = bitcoin_testing$mkpru, predicted = bitcoin_lasso_predicted$.)

ggplot(bitcoin_predicted_lasso_compare, aes(x = date)) +
  geom_line(aes(y = actual, color = "Testowe")) +
  geom_line(aes(y = predicted, color = "Lasso")) +
  labs(color = "Wartości", x = "Data", y = "mkpru") +
  theme(axis.ticks.x = element_blank(), axis.text.x = element_blank())
```

### Algorytm Ridge
Kolejny model został stworzony z wykorzystaniem algorytmu `ridge`.
```{r, class.source = "fold-show"}
bitcoin_fit_ridge <- train(mkpru ~ ., data = bitcoin_training, method = "ridge")
```
<br />

#### Ważność atrybutów dla znalezionego modelu
```{r}
ggplot(varImp(bitcoin_fit_ridge)) +
  labs(x = "Ważność", y = "Cecha")
```

#### Predykcja modelu
```{r, class.source = "fold-show"}
bitcoin_ridge_predicted <- predict(bitcoin_fit_ridge, bitcoin_testing) %>%
  as.data.frame()
```

Do oceny predykcji wykorzystane zostały dwie miary: `R2` oraz `RMSE`.
```{r, results = "hold"}
ridge_rmse <- RMSE(unlist(bitcoin_ridge_predicted), bitcoin_testing$mkpru)
ridge_r2 <- R2(unlist(bitcoin_ridge_predicted), bitcoin_testing$mkpru)
print(paste("RMSE: ", ridge_rmse))
print(paste("R2: ", ridge_r2))
```

Poniższy wykres przedstawia wartości zbioru testowego i wartości wynikowe modelu
```{r}
bitcoin_predicted_ridge_compare <- data.frame(date = bitcoin_testing$Date, actual = bitcoin_testing$mkpru, predicted = bitcoin_ridge_predicted$.)

ggplot(bitcoin_predicted_ridge_compare, aes(x = date)) +
  geom_line(aes(y = actual, color = "Testowe")) +
  geom_line(aes(y = predicted, color = "Ridge")) +
  labs(color = "Wartości", x = "Data", y = "mkpru") +
  theme(axis.ticks.x = element_blank(), axis.text.x = element_blank())
```

### Porównanie modeli
```{r, class.source = "fold-show"}
model_list <- list(lasso = bitcoin_fit_lasso, ridge = bitcoin_fit_ridge)
res <- resamples(model_list)
summary(res)
```

```{r}
bitcoin_predicted_compare <- data.frame(date = bitcoin_testing$Date, actual = bitcoin_testing$mkpru, predicted_lasso = bitcoin_lasso_predicted$., predicted_ridge = bitcoin_ridge_predicted$.)

ggplot(bitcoin_predicted_compare, aes(x = date)) +
  geom_line(aes(y = actual, color = "Testowe")) +
  geom_line(aes(y = predicted_lasso, color = "Lasso")) +
  geom_line(aes(y = predicted_ridge, color = "Ridge")) +
  labs(color = "Wartości", x = "Data", y = "mkpru") +
  theme(axis.ticks.x = element_blank(), axis.text.x = element_blank())
```
